ACORDAO-COMPLETO-2346202

ACÓRDÃO 1299/2019 ATA 5/2019 - SEGUNDA CÂMARA

VISTOS, relatados e discutidos estes autos atos de aposentadoria de ex-servidores do Banco Central do Brasil.
ACORDAM os Ministros do Tribunal de Contas da União, reunidos em sessão da Segunda Câmara, diante das razões expostas pelo relator, e com fundamento no art. 71, incisos III e IX, da Constituição Federal de 1988, c/c os arts. 1º, inciso V, 39, inciso I, e 45 da Lei 8.443/1992, e ainda com os arts. 260, 261, caput e § 1º, e 262, caput e § 2º, do Regimento Interno do TCU, em:
9.1. considerar legais e determinar os respectivos registros dos atos de aposentadoria de interesse de  Alencar Jose Ruz, Celso Coraini Junior, Claudio Florio, Elias Bueno, Helena Maria de Almeida Gloria e João Manuel Ribeiro Rosa;
9.2. destacar os atos de interesse de Alberto Ananias Assayag, Ângela Maria Drummond de Carvalho, Augusto Mario Martins Pinto de Arruda e Hilton Barlach;
9.3. determinar à Secretaria de Fiscalização de Pessoal – Sefip que realize diligência ao Banco Central do Brasil, para que:
9.3.1. esclareça o fundamento legal da aposentadoria concedida ao ex-servidor Alberto Ananias Assayag (CPF n.º XXX.113.427-XX) , envie cópia do laudo médico que declarou a deficiência do interessado, bem como informe se os proventos a ele atribuídos foram calculados pela média das remunerações, na forma da Lei n.º 10.887/2004, enviando ainda cópia do mapa de contribuição, bem como da planilha com cálculo da média, se for o caso;
9.3.2. esclareça a natureza do tempo de serviço denominado “MP N° 71 E ORDEM-DE-SERVIÇO DE”, computado no ato de aposentadoria de Angela Maria Drummond de Carvalho (CPF n.º XXX.749.836-XX) . Caso se trate de tempo insalubre, envie a documentação comprobatória do tempo em questão. Adicionalmente, envie cópia da planilha de cálculo da média da ex-servidora;
9.3.3. envie a cópia da planilha de cálculo da média das remunerações utilizada para os ex-servidores Augusto Mario Martins Pinto de Arruda (CPF n.º  XXX.227.641-XX) e Hilton Barlach (CPF n.º XXX.925.848-XX) , bem como encaminhe cópia do mapa de tempo de contribuição dos interessados
9.4. dar ciência deste acórdão ao Banco Central do Brasil.

Atos de aposentadoria.

Segunda Câmara

Banco Central do Brasil.

3. Interessados/Responsáveis:
3.1. Interessados: Alberto Ananias Assayag (XXX.113.427-XX); Alencar Jose Ruz (XXX.938.408-XX); Angela Maria Drummond de Carvalho (XXX.749.836-XX); Augusto Mario Martins Pinto de Arruda (XXX.227.641-XX); Celso Coraini Junior (XXX.840.458-XX); Claudio Florio (XXX.464.088-XX); Elias Bueno (XXX.278.181-XX); Helena Maria de Almeida Gloria (XXX.822.387-XX); Hilton Barlach (XXX.925.848-XX); Joao Manuel Ribeiro Rosa (XXX.197.366-XX).

13.1. Ministros presentes: Ana Arraes (Presidente), Augusto Nardes e Raimundo Carreiro (Relator).
13.2. Ministro-Substituto convocado: Marcos Bemquerer Costa.
13.3. Ministro-Substituto presente: André Luís de Carvalho.

RAIMUNDO CARREIRO

Adoto como Relatório a instrução elaborada no âmbito da Secretaria de Fiscalização de Pessoal (Sefip) (peça 12) , cujas conclusões contaram com a anuência do titular daquela unidade técnica (peça 13) .
“1. Trata-se de atos de concessão de aposentadoria, submetidos, para fins de registro, à apreciação do Tribunal de Contas da União (TCU) , de acordo com o art. 71, inciso III, da Constituição Federal. Os atos foram cadastrados e disponibilizados ao TCU por intermédio do Sistema de Apreciação e Registro de Atos de Admissão e Concessões (Sisac) , na forma dos arts. 2º, caput e incisos I a VI, e 4º, caput, da Instrução Normativa - TCU 78/2018.
EXAME TÉCNICO
Procedimentos aplicados
2. Os procedimentos para exame, apreciação e registro de atos de pessoal encontram-se estabelecidos na Instrução Normativa - TCU 78/2018 e na Resolução - TCU 206/2007. Em seus arts. 4º, § 2º, e 3º, § 3º, respectivamente, essas normas dispõem que os atos de pessoal disponibilizados por meio do Sisac devem ser submetidos a crítica automatizada do próprio sistema, com base em parâmetros predefinidos.
3. Relativamente aos atos de concessão de aposentadoria, as rotinas de crítica das informações cadastradas no Sisac foram elaboradas e validadas levando-se em conta as peculiaridades desses atos. Os itens de verificação do sistema compreendem prazos e fundamentos legais, assim como eventuais ocorrências de acumulação. Trata-se de verificações mais abrangentes, minuciosas e precisas do que aquelas que podem ser realizadas por mãos humanas, proporcionando um nível de segurança ainda maior.
4. Além da crítica automatizada, há verificação humana adicional no caso de haver alertas do sistema ou informações não formatadas, como esclarecimentos do gestor ou do controle interno.
5. Tratando-se de atos registrados no Sistema Integrado de Administração de Recursos Humanos (Siape) , tais registros também são considerados pelas rotinas críticas. O Siape disponibiliza informações atualizadas sobre as parcelas que integram os proventos, diferentemente, portanto, do Sisac, que informa as parcelas no momento do registro do ato. Essa confrontação com o Siape fornece uma visão atual e verdadeira da situação, o que permite descaracterizar irregularidades e inconsistências, que, embora constantes do Sisac, já foram corrigidas.
6. Na ocorrência de períodos de tempo relativos à contagem ponderada decorrente do exercício de atividade insalubre, as rotinas incluem a verificação do atendimento dos requisitos estabelecidos no Acórdão 2008/2006-TCU-Plenário (Ministro-Relator Walton Alencar Rodrigues) . Constatado o não atendimento, tais períodos são automaticamente excluídos da contagem do tempo.
7. Também são excluídos da contagem outros períodos de tempo cujo cômputo a jurisprudência do TCU entende, a princípio, ser irregular. São exemplos os períodos de tempo rural, aluno aprendiz, estágio, residência médica e aqueles obtidos por justificação judicial. Trata-se de vedações para as quais a jurisprudência do TCU também prevê exceções, mas, nesses casos, a verificação do atendimento dos requisitos não pode ser automatizada, exigindo a apresentação de documentação comprobatória. Portanto, na ocorrência de qualquer desses períodos, são eles excluídos da contagem.
8. Assim, os períodos de tempo impugnáveis pelo TCU são excluídos quando da verificação da implementação dos requisitos temporais para se inativar na forma originalmente deferida pelo gestor de pessoal. Em outras palavras, são contabilizados apenas os períodos de tempo sem possibilidade de impugnação com base na lei e na jurisprudência aplicáveis.
Exame das constatações
9. O conjunto das verificações a que os atos foram submetidos encontra-se discriminado em detalhes nas páginas que precedem esta instrução. Não foi constatado qualquer óbice a sua apreciação pela legalidade.
10. Cabe registrar que esse também foi o entendimento do controle interno, que examinou os atos no âmbito da competência definida nos arts. 11 e 12 da Instrução Normativa - TCU 78/2018.
11. Assim, cabe proposta de que os atos sejam considerados legais e registrados.
CONCLUSÃO
12. A abrangência e a profundidade das verificações levadas a efeito fundamentam convicção de legalidade dos atos. Assim, cabe proposta no sentido de que sejam considerados legais, promovendo-se o seu registro.
PROPOSTA DE ENCAMINHAMENTO 
13. Ante o exposto, propõe-se considerar legais e determinar o registro dos atos de concessão de aposentadoria integrantes deste processo, com fundamento nos arts. 71, inciso III, da Constituição Federal, 1º, inciso V, e 39, inciso II, da Lei 8.443/1992 e 260, § 1º, do Regimento Interno do Tribunal de Contas da União.”
MINISTÉRIO PÚBLICO JUNTO AO TCU
	O Ministério Público junto ao TCU, representado pela Procuradora-Geral Cristina Machado da Costa e Silva, manifestou-se por meio do Parecer à peça 14, a seguir transcrito, in verbis:
	“Esta representante do Ministério Público coloca-se de acordo com a proposta firmada pela Sefip às peças n.ºs 12 e 13, pela legalidade e registro dos atos de aposentadorias expedidos pelo Banco Central do Brasil, exceto em relação aos ex-servidores Alberto Ananias Assayag, Angela Maria Drummond de Carvalho, Augusto Mario Martins Pinto de Arruda e Hilton Barlach.
2.	Quanto aos atos de peças n.ºs 1, 3, 4 e 9, opinamos por que sejam destacados para processo apartado e que seja realizada diligência ao Banco Central do Brasil, para que:
	2.1. esclareça o fundamento legal da aposentadoria concedida ao ex-servidor Alberto Ananias Assayag (CPF n.º XXX.113.427-XX) , envie cópia do laudo médico que declarou a deficiência do interessado, bem como informe se os proventos a ele atribuídos foram calculados pela média das remunerações, na forma da Lei n.º 10.887/2004, enviando ainda cópia do mapa de contribuição, bem como da planilha com cálculo da média, se for o caso;
	2.2. esclareça a natureza do tempo de serviço denominado “MP N° 71 E ORDEM-DE-SERVIÇO DE”, computado no ato de aposentadoria de Angela Maria Drummond de Carvalho (CPF n.º XXX.749.836-XX) . Caso se trate de tempo insalubre, envie a documentação comprobatória do tempo em questão. Adicionalmente, envie cópia da planilha de cálculo da média da ex-servidora;
	2.3. envie a cópia da planilha de cálculo da média das remunerações utilizada para os ex-servidores Augusto Mario Martins Pinto de Arruda (CPF n.º  XXX.227.641-XX) e Hilton Barlach (CPF n.º XXX.925.848-XX) , bem como encaminhe cópia do mapa de tempo de contribuição dos interessados.”

não há

Procuradora-Geral Cristina Machado da Costa e Silva.

PESSOAL. ATOS DE CONCESSÃO DE APOSENTADORIA. LEGALIDADE E REGISTRO DE PARTE DE ATOS. DESTAQUE DE OUTROS PARA DILIGÊNCIA.

APOSENTADORIA (APOS)

Secretaria de Fiscalização de Pessoal (SEFIP).

Em análise, atos de concessão de aposentadoria, submetidos, para fins de registro, à apreciação do Tribunal de Contas da União (TCU) , de acordo com o art. 71, inciso III, da Constituição Federal, dos ex-servidores do Banco Central do Brasil, Alberto Ananias Assayag, Alencar Jose Ruz, Angela Maria Drummond de Carvalho, Augusto Mario Martins Pinto de Arruda, Celso Coraini Junior, Claudio Florio, Elias Bueno, Helena Maria de Almeida Gloria, Hilton Barlach e João Manuel Ribeiro Rosa.
2.	A Secretaria de Fiscalização de Pessoal, após efetuar as análises em conformidade com as disposições da Instrução Normativa - TCU 78/2018 e da Resolução - TCU 206/2007, propõe considerar legais todos os atos, determinando-lhes o registro.
3.	Por seu turno, o MP/TCU manifesta-se de acordo com a proposta da Sefip, exceto em relação aos atos dos ex-servidores Alberto Ananias Assayag, Ângela Maria Drummond de Carvalho, Augusto Mario Martins Pinto de Arruda e Hilton Barlach, para os quais propõe o destaque para que seja realizada diligência ao Banco Central do Brasil, a fim de que apresente os seguintes esclarecimentos adicionais:
	“2.1. esclareça o fundamento legal da aposentadoria concedida ao ex-servidor Alberto Ananias Assayag (CPF n.º 803.113.427-87) , envie cópia do laudo médico que declarou a deficiência do interessado, bem como informe se os proventos a ele atribuídos foram calculados pela média das remunerações, na forma da Lei n.º 10.887/2004, enviando ainda cópia do mapa de contribuição, bem como da planilha com cálculo da média, se for o caso;
	2.2. esclareça a natureza do tempo de serviço denominado “MP N° 71 E ORDEM-DE-SERVIÇO DE”, computado no ato de aposentadoria de Angela Maria Drummond de Carvalho (CPF n.º 276.749.836-68) . Caso se trate de tempo insalubre, envie a documentação comprobatória do tempo em questão. Adicionalmente, envie cópia da planilha de cálculo da média da ex-servidora;
	2.3. envie a cópia da planilha de cálculo da média das remunerações utilizada para os ex-servidores Augusto Mario Martins Pinto de Arruda (CPF n.º  184.227.641-72) e Hilton Barlach (CPF n.º 988.925.848-04) , bem como encaminhe cópia do mapa de tempo de contribuição dos interessados.”
4.	Diante da necessidade de se aclarar as dúvidas apontadas pelo MP/TCU, julgo pertinente a proposta apresentada pelo Parquet especializado junto ao TCU, a qual acompanho.
5.	Ante o exposto, Voto por que o Tribunal adote a minuta de acórdão que ora submeto à apreciação deste Colegiado.
TCU, Sala das Sessões Ministro Luciano Brandão Alves de Souza, em 26 de fevereiro de 2019.
RAIMUNDO CARREIRO 
Relator